臺灣高等法院民事判決                  99年度上字第1178號
上  訴  人  牛惠之
即被上訴人
訴訟代理人  蔡鴻斌律師
            盧仲昱律師
被  上訴人  洪千雯
即  上訴人
訴訟代理人  洪煒凱
            曾能煜律師
上  一  人
複  代理人  魏順華律師
            戴愛芬律師
上列當事人間請求侵權行為損害賠償事件，上訴人對於中華民國
99年8月6日臺灣板橋地方法院99年度訴字第485號第一審判決提
起上訴，本院於100年7月6日言詞辯論終結，判決如下：
    主  文
原判決關於駁回牛惠之後開第二項之本訴部分，及該部分假執行
之聲請，暨本訴訴訟費用之裁判均廢棄。
洪千雯應給付牛惠之新臺幣貳萬元，及自民國九十九年三月十一
日起至清償日止，按週年利率百分之五計算利息。
牛惠之其餘上訴駁回。
洪千雯上訴駁回。
第一、二審本訴部分訴訟費用由洪千雯負擔五十分之一，餘由牛
惠之負擔。
第二審反訴部分訴訟費用由洪千雯負擔。
    事實及理由
壹、本訴部分：
一、上訴人牛惠之（下稱為牛惠之）主張：被上訴人洪千雯（下
    稱為洪千雯）原為伊在國立清華大學科技法律研究所（下稱
    為清大科法所）指導5年7月畢業之法學碩士生，在校期間伊
    均嚴守師生分際。嗣洪千雯於民國95年7月畢業後，於同年
    10月赴英國愛丁堡大學攻讀法學博士學位，主動邀伊前往參
    訪，伊於96年2月19日至22日間抵達愛丁堡，臨行前最後一
    夜，因洪千雯主動獻身兩造發生愛撫關係；復於96年6月19
    日到22日間共赴荷蘭參加研討會時再度發生愛撫關係；兩造
    並於96年7月22日至28日在德國柏林參加研討會期間首度發
    生性行為，洪千雯於96年8月10日發現懷孕。伊遂於96年8月
    23日向配偶坦承一切，兩造於同年8月25日理性分手。詎洪
    千雯向清大申訴伊「利用師生與僱傭關係性騷擾與性侵害」
    ，且於清大性別平等教育委員會（下稱為性平會）認定伊性
    騷擾不成立、以及清大教評會認定本件並無性侵害，非教師
    法解聘事由，但同意伊所提出之辭呈後，猶主動向蘋果日報
    提供伊在校期間貪戀其美貌，找機會攀談，數度以言辭表達
    愛慕，餽贈小禮物，於95年底狂發約70封信電子郵件猛烈追
    求，送裸女畫引誘、性侵害、要求墮胎、生子不認、用國科
    會計畫經費養私生女等不實資訊，經蘋果日報於98年1月2日
    以頭版全版附伊照片報導：「Ａ女說，她在清大就讀時，牛
    惠之就常以『我女朋友遠在天邊，近在眼前』等言語對她暗
    示，她礙於對方是老師，只好用已婚事實回應『我們沒有空
    間』」；「Ａ女說，..牛惠之在兩個月內狂發約70封電子郵
    件給她，表白她『是他的例外』，懇求接受他的感情」；「
    她禁不住牛的猛烈追求，被動接受對方付出，兩人發生愛撫
    關係」；「Ａ女說，..牛惠之在即時通訊軟體寫了『I want
    eat you（我想吃妳）』給她」；「牛雖允諾不再與她聯絡
    ，卻又寫了魯迅與女學生許廣平的情事，『說我有奴性、婚
    姻不幸福，為什麼不趕快走』」、「後來更以要『要好好說
    再見為由』，要求她同赴德國柏林參加研討會，會後兩人投
    宿過境旅館，發生性關係」；「Ａ女說，8月23日，她不忍
    欺瞞丈夫，坦承一切，她和丈夫哭成一團，丈夫氣得要離婚
    ，以匿名電郵告知牛惠之的妻子。當天下午牛即回信；『容
    我自私的問妳，妳可能考慮拿掉她（指胎兒）嗎？』」；「
    Ａ女控牛多次暗示涉嫌性騷擾」；「Ａ女畢業赴歐深造，牛
    狂發電郵追求」；「牛寄出多封情書、裸女畫稿」；「Ａ女
    之後懷孕，牛欣喜肯定，並表示將聘為研究助理，每月匯一
    萬元」；「牛要求Ａ女墮胎」；「牛惠之繪製多幅裸女畫送
    給Ａ女，並稱其中一幅神似Ａ女」；「清大前副教授牛惠之
    在其求學期間不斷言詞性騷擾，畢業後又持續糾纏，兩人發
    生性關係導致懷孕後，卻要求墮胎」；「在女方懷孕後要求
    對方墮胎，當事人Ａ女向《蘋果》指控，後來生下一女，牛
    卻不認帳」；「生子不認」云云。並以一男子對昏睡中女子
    伸出狼爪之插圖，暗指伊利用洪千雯昏睡時對其性侵害，已
    嚴重損毀伊名譽，且對伊之肖像權等人格法益構成嚴重侵害
    。鑑於蘋果日報當天已在國內發行55萬份，加上電視媒體、
    網際網路之引用，使得全球各地皆有人對伊提出關切與質疑
    。縱於該新聞刊登一年後以「牛惠之蘋果」在Yahoo進行搜
    索，仍出現多筆相關負面資訊，致伊精神上受有重大傷害。
    爰依侵權行為法律關係，求為命洪千雯在蘋果日報、聯合報
    、中國時報與自由時報刊登全版如原審判決後附件一之道歉
    啟事，及洪千雯應給付伊新臺幣（下同）150萬元（含侵害
    肖像權及名譽權之精神損害賠償30萬元、120萬元）及法定
    遲延利息。（原審判決牛惠之本訴全部敗訴）。上訴聲明：
    (一)原判決本訴部分廢棄。(二)洪千雯應於蘋果日報全國版頭版
    以細明體、每一單字不得小於2 公分見方，刊登如原審判決
    後附件一所示道歉啟事。(三)洪千雯應給付牛惠之150萬元，
    及自起訴狀繕本送達翌日起至清償日止，按週年利率5％計
    算之利息。(四)願供擔保請准宣告假執行。
二、洪千雯則以：伊於93年間考上清大科法所，於94年9月起由
    牛惠之擔任論文指導教授，於指導期間，牛惠之藉伊因稚女
    病逝伺機接近，數度以言詞向伊表達愛慕之意，並贈送小禮
    物以示追求，伊因未走出喪女之痛而未回應。嗣伊自清大畢
    業，於95年10月間前往英國愛丁堡攻讀博士，牛惠之適在英
    國進修，狂發70餘封電子郵件追求伊，並邀請伊單獨前往或
    參與國際研討會，經伊拒絕。然牛惠之於96年2月間前往伊
    就讀學校參觀用餐時吐露愛意，並執意留宿伊住處，伊一時
    意亂，同意牛惠之觸碰身體之要求。牛惠之事後又不斷的以
    情書、圖畫及魯迅之師生戀為例表達愛意。同年7月間牛惠
    之利用前往德國參加研討會之際，在英國轉機，計劃安排與
    伊共度一夜，兩造發生性行為，伊並因此懷孕。牛惠之要求
    伊墮胎遭伊拒絕，並於清大進行調查中主張伊所生子女與其
    無關，伊始於97年間向法院對牛惠之提起強制認領之訴。嗣
    蘋果日報經由不詳姓名人士知悉此事，與伊聯絡，伊向記者
    說明大略，並應記者要求提供牛惠之照片及裸畫以供求證，
    然並未要求或同意記者將牛惠之照片刊登於報紙。該照片為
    伊拍攝，伊應有使用權，且牛惠之為公眾人物，其言行舉止
    應受大眾檢驗，其肖像權亦當然限縮。至於系爭報導標題「
    生子不認」及其餘內容乃記者所撰，非伊所述。報導內電腦
    繪圖乃記者處理新聞習慣、方式，與伊無涉，並無構成任何
    侵權行為等語，資為抗辯。答辯聲明：(一)上訴駁回。(二)如受
    不利判決，願供擔保請准宣告免為假執行。
三、按言論自由為人民之基本權利，有個人實現自我、促進民主
    政治、實現多元意見等多重功能，維護言論自由即所以促進
    民主多元社會之正常發展，與個人名譽之可能損失，兩相權
    衡，顯然有較高之價值，國家應給予最大限度之保障。是行
    為人之言論雖損及他人名譽，惟其言論屬陳述事實時，如能
    證明其為真實，或行為人雖不能證明言論內容為真實，但依
    所提證據資料，足認為行為人有相當理由確信其為真實，或
    對行為人乃出於明知不實故意捏造或因重大過失、輕率、疏
    忽而不知其真偽等不利之情節未善盡舉證責任者，均難謂係
    不法侵害他人之權利，尚難令負侵權行為之損害賠償責任（
    最高法院93年台上字第1979號判決意旨、97年台上970號判
    決意旨參照）。
四、本件牛惠之主張洪千雯於接受蘋果日報訪談後，由蘋果日報
    於98年1年2月以頭版全版並附上牛惠之照片為上開內容之報
    導（下稱為系爭報導）之情，業據提出蘋果日報系爭報導影
    本乙份為證（見原審卷一第56頁、第57頁）。牛惠之雖主張
    ：系爭報導中各項資訊係洪千雯主動向蘋果日報提供，經蘋
    果日報刊登照片報導後，侵害伊之名譽權及肖像權之人格法
    益，洪千雯應依侵權行為之法律關係負損害賠償責任，並應
    為回復名譽之適當處分云云，則為洪千雯否認。查兩造確於
    96年2月及7月間發生愛撫、性行為，洪千雯並因而懷孕之情
    ，已為洪千雯所不爭執（見原審卷一第134頁、135頁）；而
    依渠等分別提出互不爭執其真正之郵件、即時通訊中記載洪
    千雯曾於96年3月12日、同年6月23日、7月30日、8月10日先
    後表示「（牛：你何時開始喜歡我？）應該是你要去英國之
    前」、「我害怕會失去你」、「是我的任性和叛逆，不顧你
    家人的感受，放縱自己一直黏著你」、「這一次我都記住了
    ，在我們手上的幸福」、「如果想到要和你在一起，又覺得
    too good to be true..」等內容觀之（見原審卷一第28頁
    、第34頁至第36頁、原審卷二第151頁背面），可知兩造確
    因兩情相悅，進而有親密愛撫及性行為，洪千雯並因而懷孕
    。然系爭報導中引述「Ａ女」即洪千雯陳述尚在清大科法所
    就讀期間，「牛惠之常以『我女朋友遠在天邊，近在眼前』
    等言語對她暗示，她礙於對方是老師，只好用已婚事實回應
    『我們沒有空間』」部分，依兩造於96年3月間Gmail Tal k
    談及於清大相處時之對話：「洪千雯：『我們在科法所剛見
    面你就告訴過我這個』；牛惠之：『一個奇怪的人（牛惠之
    自己）接近你邀你喝咖啡」..牛惠之：『你當天模樣很可愛
    』..牛惠之：『就一種感覺，看見你停下來跟你聊天』..
    牛惠之：『是，我遠遠就盯上你了』..洪千雯：『我當天漫
    無目的不知道要做什麼』..牛惠之：『好像一隻天真的羊，
    不知往哪去』..牛惠之：『但是你好可愛喔』..『像隻羔羊
    』..『所以我該吃了你嗎（so should Ieat you）』洪千雯
    ：『我可能看起來很好騙』牛惠之：『柔軟又多汁』..牛惠
    之：『你是讓我願意再冒一次險的例外』」等內容（見原審
    卷一第174頁至第176頁），並參酌牛惠之自承於洪千雯在校
    期間確有致贈若干小禮物之情屬實（見原審卷一第151頁）
    。可知洪千雯所辯牛惠之在擔任其清大指導教授期間，即有
    模糊師生分際而主動向洪千雯接近並表示好感之舉，並非無
    據。又洪千雯於95年自清大畢業赴英國愛丁堡大學求學後，
    牛惠之確曾於96年底及97年初寄發及回覆達數十封電子郵件
    予洪千雯乙節，有洪千雯提出節錄部分內容之郵件明細影本
    為憑（見原審卷一第195頁至第208頁、原審卷二第44頁至第
    57頁）。牛惠之並自承明細中119封郵件中，57封為其主動
    寄發，其餘為其回覆洪千雯信件屬實（見原審卷二第96頁）
    ，又該等郵件中雖不乏有關學術討論者，亦夾帶有「..因為
    我曾有的一切努力早已清楚地告訴妳，妳一直是我的例外，
    這樣的例外，讓向來熟捻於文字的我，例外的找不到比「妳
    」更貼切的語彙，來形容我心中的『妳』的例外..」等感情
    告白者（見原審卷二第35頁、第36頁），且上開郵件之寄發
    數量與頻率，與一般師生間學術討論及意見交換顯然有異，
    難認二人間無男女私情追求交往之意圖。再參以牛惠之上開
    即時通訊中陳述『所以我該吃了你嗎（so should I eat yo
    u）』、『你是讓我願意再冒一次險的例外』等內容；以及
    牛惠之陸續於書信及MSN對談中隱喻或明示諸如「但是他想
    ，如果她也在這邊就好了，他一定會毫無猶豫地執起她的手
    」、「偷偷我問她，只有我嗎？今夜只有我這樣的望著妳，
    想著嗎」、「妳很喜歡我嗎？」、（洪千雯：我需要時間想
    一想）「我可以等待」等等敘述；並於96年7月14日信件中
    敘述「魯迅和他疼愛的女學生許廣平通信多年後，因為北方
    戰亂而同時逃到上海，墜入愛河，正式開始同居的生活後的
    幾個月，因為相愛，魯迅寫到『女人的天性中有母性、有女
    兒性；無妻性。妻性是被逼成的，只是母性與女兒性的混合
    』果真是一針見血」等語；復不顧師生與男女分際先後於96
    年5月至7月間寄送數幅裸女畫作予洪千雯各節，均據洪千雯
    提出各該郵件及裸女畫作影本為憑（見原審卷一第184頁、
    第185頁、第188頁、第190頁、第192頁、第177頁至第181頁
    ）。俱見牛惠之對洪千雯確有主動追求之心意；是牛惠之雖
    於兩造發生愛撫關係後，礙於已婚之身分，曾先後於96年3
    月8日、96年4月30日以信件及MSN向洪千雯表示「我一再要
    求妳不要獻身」、「我會盡力和妳保持無害且安全的友誼。
    但也請在還沒深陷到不可自拔之前，趕快踩下剎車」、「我
    們必須確定我們之間是單純的友誼」、「如果我們的關係是
    友誼，我才可以坦然面對我太太」云云（見原審卷一第29頁
    ），要難否認追求之意。再參以兩造發生性關係前，洪千雯
    之配偶曾以信件於96年6月23日向牛惠之表達「我尊重您們
    的友誼，仍希望您與千雯間仍有個師生的界線，連是我所深
    盼的，也是道德所期許的..」之意；牛惠之亦於同年6月24
    日回應「謝謝您的提醒..，我也會用心反省的，..為她祝福
    之餘，我也做好要和她說再見的準備。..」等語，有各該信
    件影本足據（見原審卷二第58頁至第60頁），然兩造仍於96
    年7月間發生性關係各節；則洪千雯於主觀認為係接受並回
    應牛惠之追求而交往，並非無稽；系爭報導以「師生戀」為
    標題、於內文中引述洪千雯受訪內容及郵件稱：「牛惠之在
    兩個月內狂發約70封電子郵件給她，表白她『是他的例外』
    ，懇求接受他的感情。她禁不住牛的猛烈追求，被動接受對
    方，兩人發生愛撫關係」；以及「牛寄出多封情書、裸女畫
    稿」、「牛雖允諾不再與她聯絡，卻又寫了魯迅與女學生許
    廣平的情事，『說我有奴性、婚姻不幸福，為什麼不趕快走
    』」、「後來更以要好好說再見為由，在投宿過境旅館發生
    性關係」等語，而依序報導洪千雯接受牛惠之追求、發生愛
    撫及性關係，洪千雯並因此懷孕各節，並登載上述裸女畫件
    及禮物照片，均有所本。又系爭報導刊登牛惠之寄送裸女畫
    作下方記載「牛惠之繪製多幅裸女畫送給Ａ女，並稱其中一
    幅神似Ａ女」等語，與牛惠之自行提出洪千雯接受蘋果日報
    陳安琪採訪時之錄音談話為：「他好像有說這個像我，好像
    有說啦，我也忘了」等語，實稍有出入，有該錄音譯文可稽
    （下稱為系爭錄音譯文；見本院卷二第360頁）。且審酌兩
    造既曾親密交往並發生愛撫及性關係之情，則牛惠之於親繪
    裸女畫作予洪千雯時曾有此陳述，亦非無可能。至於系爭報
    導雖將牛惠之於即時通訊中所用「so should I eat you」
    等語，誤引為「Ａ女說..牛惠之在即時通訊寫了『I want t
    o eat you（我想吃你）』云云，然核兩者句型雖有反問及
    直述之差異，實際語意並無二致，亦難認已悖離事實。
五、又系爭報導中稱「Ａ女說：前年8月她確定懷孕，牛竟還寫
    郵電感謝：『謝謝妳的情人節禮物。』更為胎兒取名『新月
    』。」、「Ａ女說，8月23日，她不忍欺瞞丈夫，坦承一切
    ，她和丈大哭成一團，丈夫氣得要離婚，以匿名郵件告知牛
    惠之的妻子。當天下午牛即回信，『容有自私的問妳，妳可
    能考慮拿掉她（指胎兒）嗎』」，及於洪千雯照片下方記載
    「畢業後又持續糾纏，兩人發生性關係導致懷孕後，卻要求
    墮胎」之內容；核與洪千雯提出牛惠之陸續於96年8月9日、
    8月13日、8月19日、8月21日之即時通訊及信件中表示「我
    有一種感覺覺得妳會懷孕」、「懷孕是『神的旨意』」、「
    你若懷孕我便立刻娶你」、「我只想讓你知道我要跟你在一
    起」、「如果我是孩子的爸爸請務必讓我知道」、「如果你
    沒有懷孕我會永遠失去你」、「謝謝妳的情人節禮物..接下
    來日子與種種身心的不適，就要辛苦妳了，欣喜之餘也覺得
    對妳很抱歉」、「以後我可以用『新月』稱呼她嗎」等語；
    及牛惠之於96年8月23日信件中所稱「所以她（指牛惠之配
    偶）要求我們，..在來得及之前把新月拿掉..我知道新月對
    妳的意義，但容我自私的問你，你可能考慮拿到（掉）她嗎
    ？..我知道妳會因而恨我怨我，只是要保住這個家，我似乎
    沒有其他退路了」等語之信件及即時通訊內容相符（見原審
    卷三第8頁、原審卷二第8頁至第10頁、第62頁，原審卷一第
    213頁）；顯然系爭報導此部分內容，並未有虛偽誇飾之失
    。至於洪千雯懷孕生女後，以該女之法定代理人身分對牛惠
    之提起請求認領之訴，於該事件中並進行ＤＮＡ檢驗確認親
    子關係之情，有民事起訴狀影本可稽（見本院卷一第214頁
    、第215頁）。牛惠之於清大進行專案調查時，於答辯書中
    陳述：96年8月1日得知洪千雯懷孕，「但因兩日內連續與兩
    人發生性行為，故無法得知父親是誰」乙節，亦經清大9704
    16專案調查小組97年7月16日調查報告引述在案，有該調查
    報告影本乙份可稽（見原審卷二第83頁）。則系爭報導節錄
    部分ＤＮＡ檢驗報告，以「生子不認」為標題，並由記者於
    系爭報導中撰寫「..在女方懷孕後要求對方墮胎，當事人Ａ
    女向《蘋果》指控，她後來生下一女，牛卻不認帳」等語，
    核均非無據。
六、至於系爭報導中刊載「Ａ女指控牛惠之事件事件簿」（下稱
    為系爭事件簿）係由蘋果日報採訪記者陳安琪於採訪洪千雯
    並參考相關資料後整理撰寫完成乙節，已據證人陳安琪證述
    明確（見本院卷一第104 頁）。且其中「Ａ女畢業赴歐深造
    ，牛狂發電郵追求」、「牛寄出多封情書、裸女畫稿，兩人
    發生愛撫行為」、「..兩人發生性關係」、「Ａ女向丈夫坦
    白，丈夫痛不欲生，牛要求Ａ女墮胎。Ａ女因宗教信仰等因
    素不肯、隔年產子」各項，並未悖離實情，亦經認定於前。
    又依牛惠之提出洪千雯接受採訪之系爭錄音譯文之內容，並
    並無系爭事件簿上「Ａ女擔任牛惠之課程助教，並以牛為指
    導教授；Ａ女控牛多次暗示涉嫌性騷擾」及報導中洪千雯照
    片下方「Ａ女指控，清大前副教授牛惠之在其求學期間不斷
    言語性騷擾」之陳述（見本院卷二第349頁至第401頁）。證
    人陳安琪並證稱：洪千雯於接受採訪時，並非使用性騷擾三
    個字，是因為清大是以性騷擾調查，才這樣整理等語（見本
    院卷一第104頁）。足認系爭報導有關「涉嫌性騷擾」、「
    清大前副教授牛惠之在其求學期間不斷言詞性騷擾，..」之
    文字，應係撰文記者於採訪整理後依其主觀認知發表意見，
    而非出於洪千雯受訪時之敘述無疑。審酌牛惠之既曾任洪千
    雯之指導教授，且為已婚身分，基於傳統禮教倫理，縱於洪
    千雯畢業離校後，與洪千雯之間當保有師生之名份與情誼，
    卻在談論學術交換意見外，主動寄送裸女畫作、隱喻男女感
    情之文章，並於言談中將洪千雯比喻為羔羊、柔軟多汁、進
    而表達我該吃了妳嗎等等，於客觀及主觀上實均逾越師長、
    男女之分際之異常。洪千雯雖曾出於自我意願與牛惠之交往
    ，惟面對牛惠之於其喪女之際最初主動追求之挑情及於得知
    洪千雯懷孕時之欣喜感謝，卻於數日間轉折為以保護家庭為
    由提出墮胎之議，不願負責，或因而質疑牛惠之初始相處之
    用心及情意，並以牛惠之反覆所為乃騷擾踰矩之舉，向清大
    提出申訴，於接受採訪後以電子郵件向記者表達將其當成性
    騷擾受害人處理（見原審卷二第110頁、本院卷一第222頁）
    ，實不背於常情，則蘋果日報記者於整理並解讀洪千雯之受
    訪內容及相關資料後，就曾有師生之誼之兩造間互動行止之
    可受公評事項作出上述「Ａ女控牛多次暗示涉嫌性騷擾」、
    「清大前副教授牛惠之在其求學期間不斷言詞性騷擾」之意
    見與評論，自未能據以認定洪千雯有何侵害牛惠之名譽之行
    為與惡意。
七、又系爭事件簿中雖有「Ａ女懷孕之後，牛欣喜肯定，並表示
    將聘為研究助理，每月匯一萬元」等語之敘述。然經核由牛
    惠之提出洪千雯受訪之系爭錄音譯文並無上開陳述（見本院
    卷二第349頁至第401頁）。證人陳安琪並證稱：上開敘述係
    伊依照時間順序來寫，二者非因果關係等語（見本院卷一第
    104頁）。則洪千雯抗辯：上開文字內容係蘋果日報記者自
    行撰寫而成，與伊無關等語，應非無稽。且查牛惠之確於96
    年8月8日、8月15日及8月16日以郵件告知洪千雯：「如果我
    將妳編進我ELSI的兼任助理，一個月給妳10000 NT的費用（
    可能從9月開始吧）工作是幫我留意相關資料與一起讀書，
    妳是否願意」等語；復於96年8月14日至16日間以郵件稱「
    ..報妳當助理，需要妳的身份證和畢業證書影本，妳方便fa
    x過來嗎」、「關於研究助理的事，根據人事的說法，需要
    資料到了才能起薪，妳有沒有可能請妳家人幫忙？這樣妳可
    以早一點開始領，雖然只是小錢，但應該還是不無小補吧」
    、「妳可以請妳妹妹直接將身份證影本傳到所上給我嗎..。
    轉眼間已經8/16了，有進一步的消息嗎..」等語，有各該郵
    件影本可憑（見原審卷二第75頁至第77頁）。顯然報導中有
    關牛惠之將聘洪千雯為助理並月付1萬元之內容，並非虛言
    。對照牛惠之於96年7月底與洪千雯發生性關係後，隨即於
    96年8月9日、8月13日以信件向洪千雯表示「我有一種感覺
    覺得妳會懷孕」、「懷孕是『神的旨意』」、「你若懷孕我
    便立刻娶你」、「我只想讓你知道我要跟你在一起」、「如
    果我是孩子的爸爸請務必讓我知道」、「如果你沒有懷孕我
    會永遠失去你」之上情，則洪千雯主觀認知二件事互有關聯
    ，及蘋果日報記者將時間相近之「懷孕」、「聘為助理」二
    事整理併載於系爭事件簿內，均非全然無據。另牛惠之雖主
    張：系爭報導以一男子對昏睡中女子伸出狼爪之插圖，暗指
    伊利用洪千雯昏睡時對其性侵害，已嚴重損毀伊名譽，應由
    洪千雯負侵權行為損害賠償責任云云。然系爭報導之標題編
    排及照片乃至上開插圖，係由蘋果日報相關人員處理乙節，
    已據證人陳安琪到院證述明確（見本院卷一第100頁背面、
    第101頁）。陳安琪並於洪千雯被訴妨害名譽刑事偵查案件
    （即臺灣板橋地方法院檢察署99年度偵字第3152號）中證稱
    ：圖不是伊畫的，在圖旁邊有解釋是兩人發生性關係，是美
    工畫的，洪千雯不知道有該圖存在，受訪者不能要求我們刊
    登這些東西，在報導刊登前，洪千雯不知道會有這些示意圖
    等語明確（見本院卷一第264頁檢察官訊問筆錄）。則牛惠
    之主張應由洪千雯就此部分負侵權行為責任云云，實屬無據
    。況通觀系爭報導係以「師生戀」、「名教授外遇」為主要
    標題，該插圖係編排於系爭事件簿「..兩人發生性關係」之
    右側，系爭報導中復無隻字明示或隱喻牛惠之有違反洪千雯
    自由意願之性侵害行為。則牛惠之指摘該插圖乃在暗指其性
    侵害，已毀損其名譽云云，亦無足採取。
八、據上，洪千雯於接受蘋果日報採訪內容後，經系爭報導引述
    揭示者，依其所提證據資料，應足認其有相當理由確信為真
    實，依首揭說明，應受言論自由之保障。則牛惠之縱因系爭
    報導受到部分民眾之非難，亦未能責洪千雯負侵權行為損害
    賠償責任。從而，牛惠之主張：洪千雯惡意向蘋果日報提供
    不實資訊，並經由系爭報導不法侵害其名譽權，應由洪千雯
    依民法第195條之規定給付損害賠償120萬元，並應於媒體刊
    登道歉啟事，洵屬無據。至於牛惠之於本案審理中另引述洪
    千雯於其他訴訟、書狀、郵件、清大申訴案件，媒體報導，
    以及洪千雯於系爭報導前接受蘋果日報記者採訪之其他陳述
    內容質疑洪千雯接受採訪之動機，並指摘其中亦有虛偽不實
    侵害名譽者。然牛惠之已明確表示本件侵權行為之事實係以
    蘋果日報98年1月2日系爭報導為限（見原審卷一第215頁、
    原審卷二第151頁背面）；則洪千雯於其他事件、文書或調
    查、採訪中所陳述者，縱有不實，既非於系爭報導中揭露引
    述，部分並已由牛惠之另案起訴請求損害賠償（如臺灣板橋
    地方法院99年度訴字第491號損害賠償事件、、本院99年度
    上字第825號損害賠償事件等），自非在本件起訴範圍內，
    毋庸再為贅述，併此敘明。
九、另按不法侵害他人之身體、健康、名譽、自由、信用、隱私
    、貞操，或不法侵害其他人格法益而情節重大者，被害人雖
    非財產上之損害，亦得請求賠償相當之金額，民法第195條
    定有明文。又肖像人格法益係指以自己肖像之利益為內容之
    法益，該法益係個人對其肖像是否公開的自主權利，故未經
    同意，就其肖像為拍攝、繪畫、在媒體或網路公開傳播、或
    以營利目的使用他人肖像等，均構成對肖像人格法益之侵害
    。本件系爭報導所刊登牛惠之照片（下稱為系爭照片）係洪
    千雯提供乙節，已為洪千雯自承屬實（見本院卷二第173頁
    ）。其雖抗辯：僅提供系爭照片供記者查證，不知會刊登，
    該照片為伊拍攝，應有權提供記者觀看，且牛惠之為公眾人
    物，其肖像權應予限縮云云。然審酌洪千雯於接受採訪時既
    知悉蘋果日報將對兩造間感情及生女糾紛作出報導，且於接
    受記者採訪之同時，除提供系爭照片予記者外，並同意拍攝
    其側身掩面之照片供刊登報導之用，顯然已預期並有意使蘋
    果日報將系爭照片供作包括公開刊登在內之各項用途使用，
    洵無疑義。而牛惠之任職大學教授，從事學術研究，尚難與
    從事政治、表演藝術等自願進入公開領域之公眾人物相比擬
    ；系爭報導內容與其專業研究領域復無關聯，亦難認係合理
    使用。縱該照片係洪千雯拍攝，然其既未就牛惠之同意將其
    肖像刊登於系爭報導或作其他公開使用乙節，舉證以實其說
    ，其無端使用牛惠之肖像，侵害其個人不欲人知之肖像權利
    ，即堪予認定。從而，上訴人依上開規定請求非財產上之損
    害賠償，於法應無不合。審酌兩造分別從事教職及學術研究
    之學歷、身分及地位，牛惠之於97年、98年及99年度薪資收
    入各為141萬8295元、54萬3392元及71萬2377元，有稅務電
    子閘門財產所得調件明細表及99年度綜合所得稅結算申報所
    得資料參考清單可稽（見本院卷二第177頁至第184頁、第24
    4頁），洪千雯於另案自行陳報自98年9月起任職英國愛丁堡
    大學研究助理，月入為2萬2092元乙節，有民事答辯(三)狀影
    本乙份足據（見本院卷二第237頁、第238頁），併參以洪千
    雯侵害牛惠之肖像權之系爭報導為負面新聞，惟其報導內容
    尚非全然無據，所致形象影響之程度及其他一切情狀，認牛
    惠之請求洪千雯給付30萬元之損害賠償，尚屬過高，而應以
    2萬元為適當；逾此部分請求，並無理由。
十、綜上所述，牛惠之依侵權行為之法律關係請求洪千雯給付2
    萬元，及自起訴狀繕本送達翌日即99年3月11日起至清償日
    止，按週年利率5％計算之利息，為有理由，應予准許；逾
    此部分為無理由，應予駁回。原審就牛惠之請求上開應准許
    部分，為上訴人敗訴之判決，尚有未洽，上訴意旨求予廢棄
    改判，為有理由，爰由本院予以廢棄改判如主文第2項所示
    。另上開應准許部分，因上訴利益未逾150萬元，不得上訴
    第三審，本院就此部分判決後已告確定，牛惠之聲請准供擔
    保宣告假執行，自非所許。至於牛惠之請求不應准許部分，
    原判決為其敗訴之判決，並駁回其假執行之聲請，經核於法
    並無不合。上訴意旨求予廢棄改判，為無理由，應駁回其上
    訴。
貳、反訴部分：
一、上訴人洪千雯（下稱為洪千雯）主張：本件倘認兩造係於兩
    情相悅下發生性關係，伊因此而懷孕，則被上訴人牛惠之（
    下稱為牛惠之）竟向蘋果日報記者謊稱遭伊設計，致蘋果日
    報於98年1月2日之系爭報導中刊登「男師：很冤枉遭設計」
    、「當天是女方主動告訴他現在是安全期，現在卻反咬他，
    讓他感到很冤枉，牛惠之說他有證據顯示Ａ女在說謊」等錯
    誤報導，致一般民眾誤認伊係為懷孕而設計牛惠之進入圈套
    ，致伊之名譽受到極大損害，應依侵權行為之法律關係負損
    害賠償責任。爰求為命牛惠之應於蘋果日報、聯合報或中國
    時報任擇一報，在全國版Ａ5版之1/6版面，以細明體或標楷
    體，每一單字不得小於1 公分見方，刊登如原審判決後附件
    二之道歉啟事一日；並應給付50萬元及法定遲延利息之賠償
    。（原審判洪千雯反訴全部敗訴）。上訴聲明：(一)原判決反
    訴部分廢棄。(二)牛惠之應於蘋果日報、聯合報或中國時報任
    擇一報，在全國版Ａ5版之1/6版面，以細明體或標楷體，每
    一單字不得小於1公分見方，刊登如原審判決後附件二之道
    歉啟事一日；(三)牛惠之應給付洪千雯50萬元，及自反訴起訴
    狀繕本送達翌日起至清償日止，按週年利率5％計算之利息
    。(四)願供擔保請准宣告假執行。
二、牛惠之則以：洪千雯在前往德國前一、二天，曾於信件中表
    示生理期剛結束，依照時間點來看，兩造發生性行為均在安
    全期內；兩造分手後一、二星期，伊陸續接到黑函稱伊設計
    洪千雯懷孕，在清大性平會上亦有不實陳述，則伊向記者說
    明「很冤枉遭設計」，實為具體呈現當時伊已因洪千雯、李
    岱威自96年7月起持續一年以上之違法誣陷與設計，且險遭
    清大解聘所感到之委屈與無奈；況系爭報導亦無伊指控洪千
    雯設計懷孕之記載，並未侵害洪千雯之名譽，其請求損害賠
    償及刊登道歉啟事以回復名譽，均屬無據等語，資為抗辯。
    答辯聲明：(一)上訴駁回。(二)如受不利之判決，願供擔保請准
    宣告免為假執行。
三、本件洪千雯主張牛惠之接受蘋果日報訪談，並經該報於98年
    1月2日之系爭報導以「男師：很冤枉遭設計」為副標題，並
    於內文登載「牛惠之說..當天是女方主動告訴他「現在是安
    全期」，現在卻反咬他，讓他感到很冤枉。牛惠之說他有證
    據顯示Ａ女在說謊，『若她那裡這麼多情書的話，我難道沒
    有任何東西嗎？』」等內容之情，雖提出蘋果日報系爭報導
    影本乙份可稽（見原審卷一第56頁、第57頁）。惟洪千雯主
    張上開牛惠之受訪後報導內容，已侵害其名譽權，應由牛惠
    之依民法第195條之規定負損害賠償責任並為回復名譽之適
    當處分云云，則為牛惠之否認。且兩造係出於自由意願發展
    戀情、進而發生愛撫、性行為之情，已於上開本訴部分認定
    屬實（見上述壹、本訴部分四）。另兩造於96年7月下旬發
    生性行為前，就洪千雯之生理期確曾有過溝通乙節，亦有兩
    造96年7月21日網路對話：「牛：你的生理期不是該來了嗎
    ？洪：是啊」等語可據（見原審卷三第53頁）。又洪千雯於
    懷孕後除接受蘋果日報採訪而於系爭報導揭露兩造婚外情及
    生女糾紛外，復向清大提出申訴，經清大性平會及教評會進
    行調查，並由清大教評會作出解聘牛惠之之決議，牛惠之因
    而自行辭去清大教職各節，有清大性平會決議書、清大專案
    調查小組調查報告、清大科法所教評會會議紀錄、清大性平
    會決議書、申訴牛惠之違反教師法事件申訴書、辭呈等件影
    本可稽（見原審卷一第51頁、第52頁，第54頁、第56頁、第
    57頁，原審卷二第79頁至第85頁、第189頁、第190頁，原審
    卷三第245頁，本院卷一第63頁至第69頁）。則牛惠之本於
    兩造為兩情相悅、且洪千雯係處於安全期之認知下與之發生
    性關係，事後卻遭受洪千雯上開指控，因而於主觀上認為遭
    受冤屈、甚至係有計畫之傷害，乃於接受蘋果日報記者採訪
    時陳述其內心之感受，並由系爭報導為上開登載，依所提之
    證據資料，應足認其有相當理由確信其為真實，難認其係刻
    意虛構不實事項，自應受言論自由之保障。從而，洪千雯主
    張牛惠之應就其接受採訪並經系爭報導之內容負侵權行為之
    損害賠償責任云云，洵屬無據。
四、綜上，洪千雯依侵權行為之法律關係請求牛惠之應於蘋果日
    報、聯合報或中國時報任擇一報，在全國版Ａ5版之1/6版面
    ，以細明體或標楷體，每一單字不得小於1 公分見方，刊登
    如原審判決後附件二之道歉啟事一日，並應給付50萬元及法
    自反訴起訴狀繕本送達翌日起至清償日止之法定遲延利息，
    為無理由，應予駁回；其假執行之聲請失所附麗，應併予駁
    回。原審為洪千雯敗訴之判決，及駁回其假執行之聲請，並
    無不合。上訴意旨指摘原判決不當，求予廢棄改判，為無理
    由，應予駁回。
、本件事證已臻明確，兩造其餘攻擊防禦及未經援用之證據，
    經審酌後核與判決結果不生影響，爰不一一論述，附此敘明
    。
肆、據上論結，牛惠之之上訴為一部有理由，一部無理由，洪千
    雯之上訴為無理由，依民事訴訟法第449條第1 項、第450條
    、第78條、第79條，判決如主文。
中    華    民    國   100    年    7     月    27    日
                    民事第十二庭
                        審判長法  官  吳謀焰
                              法  官  許紋華
                              法  官  李瑜娟
正本係照原本作成。
如不服本判決，應於收受送達後20日內向本院提出上訴書狀，其
未表明上訴理由者，應於提出上訴後20日內向本院補提理由書狀
（均須按他造當事人之人數附繕本）上訴時應提出委任律師或具
有律師資格之人之委任狀；委任有律師資格者，另應附具律師資
格證書及釋明委任人與受任人有民事訴訟法第466條之1第1項但
書或第2項（詳附註）所定關係之釋明文書影本。如委任律師提
起上訴者，應一併繳納上訴審裁判費。
中    華    民    國    100    年    7    月    28    日
                              書記官  黃瑞芬
附註：
民事訴訟法第466條之1（第1項、第2項）：
對於第二審判決上訴，上訴人應委任律師為訴訟代理人。但上訴
人或其他法定代理人具有律師資格者，不在此限。
上訴人之配偶、三親等內之血親、二親等內之姻親，或上訴人為
法人、中央或地方機關時，其所屬專任人員具有律師資格並經法
院認為適當者，亦得為第三審訴訟代理人。